【裁判字號】    98,訴,1431
【裁判日期】    990526
【裁判案由】    搶奪
【裁判全文】
臺灣板橋地方法院刑事判決              98年度訴字第1431號
公  訴  人  臺灣板橋地方法院檢察署檢察官
被      告  丙○○
上列被告因搶奪案件，經檢察官提起公訴（97年度偵字第30701
號），本院判決如下：
    主  文
丙○○無罪。
    理  由
一、本件公訴意旨略以：被告丙○○於民國97年9 月6 日下午5
    時30分許，騎乘車牌號碼BFX-200 號重型機車（登記車主為
    林征聖；前於97年9 月4 日下午3 時許，在臺北縣板橋市○○路○ 段186 巷2 弄8 號前遭不詳之人竊取），行經臺北縣
    土城市○○路○ 段192 之1 號前時，見被害人甲○○騎乘機
    車後座搭載乙○○（甲○○之女）亦行經該處，認有機可乘
    ，竟意圖為自己不法之所有，尾隨並伺機自後方靠近被害人
    甲○○之機車，趁被害人甲○○不及防備之際，出手搶奪被
    害人甲○○配戴於頸部之黃金項鍊1 條（價值約新臺幣3 萬
    元），得手後隨即騎車逃逸；嗣經員警調閱路口監視錄影帶
    ，始循線查獲上情。因認被告涉犯刑法第325 條第1 項之搶
    奪罪嫌。
二、按犯罪事實應依證據認定之，無證據不得認定犯罪事實；不
    能證明被告犯罪者，應諭知無罪之判決，刑事訴訟法第154
    條第2 項、第301 條第1 項分別定有明文。又認定不利於被
    告之事實，須依積極證據，苟積極證據不足為不利於被告事
    實之認定時，即應為有利於被告之認定，更不必有何有利之
    證據；再犯罪事實之認定，應憑真實之證據，倘證據是否真
    實尚欠明確，自難以擬制推測之方式，為其判斷之基礎；刑
    事訴訟上證明之資料，無論為直接或間接證據，均須達於通
    常一般之人均不致有所懷疑，而得確信其為真實之程度，始
    得據為有罪之認定，若其關於被告是否犯罪之證明未能達此
    程度，而有合理懷疑之存在，致使無從形成有罪之確信，根
    據「罪證有疑，利於被告」之證據法則，即不得遽為不利被
    告之認定，最高法院30年上字第816 號、53年台上字第656
    號、76年台上字第4986號分別著有判例可資參照。
三、訊據被告丙○○堅詞否認有何搶奪犯行，辯稱：伊並未於上
    開時、地騎乘機車行經本件案發現場，亦未曾騎過前述車牌
    號碼BFX-200 號重型機車，本件搶奪案件並非伊所為等語。
    本件公訴人認被告涉犯刑法第325 條第1 項之搶奪罪嫌，無
    非係以被害人甲○○於警詢及偵查中檢察官訊問時之指訴及
    證述、證人乙○○於警詢及偵查中檢察官訊問時之證述、案
    發地點附近之路口監視器錄影翻拍照片數幀、被告腿部刺青
    照片數幀，及警方於被告住處查獲有七分牛仔褲2 件等事證
    ，為其主要論據。經查：
  (一)本件被害人甲○○於97年9 月6 日下午5 時30分許，騎乘機
    車搭載其女乙○○，行經臺北縣土城市○○路○ 段192 之1
    號前時，遭某騎乘車牌號碼BFX-200 號重型機車之男子自後
    方搶奪其所有配戴於頸部之黃金項鍊1 條等事實，業據被害
    人甲○○於警詢及偵查中檢察官訊問時指訴及證述明確（見
    偵查卷第23至第26頁之調查筆錄，第48至第49頁之訊問筆錄
    ），並經證人乙○○於警詢、檢察官訊問時及本院審理時證
    述綦詳（見偵查卷第27至第28頁之調查筆錄，第49頁之訊問
    筆錄，本院99年5 月12日審判筆錄第3 至第4 頁），復有本
    件案發地點附近之路口監視器錄影翻拍照片數幀在卷可稽（
    見偵查卷第33頁），自堪信屬實。
  (二)被害人甲○○於警詢中，指稱：當時行搶之男子係騎乘機車
    自伊右後方靠近，出手搶奪伊頸部之項鍊，該男子頭戴黑色
    半罩式安全帽，穿著七分短褲，左腳有刺青，被告的嘴唇特
    徵及左腳上刺青圖案與該名行搶男子之特徵相符等語（見偵
    查卷第23至第26頁之調查筆錄），其於偵查中檢察官訊問時
    ，復證稱：當時伊有看到行搶男子之面貌，並看到該男子左
    小腿有刺青，惟因當時未看清楚，無法確認該名男子即係被
    告無誤等語（見偵查卷第49頁之訊問筆錄）；又證人乙○○
    於警詢中，證稱：當時行搶之男子係穿著七分短褲，雙腳小
    腿部位都有刺青，伊沒有看清楚刺青的圖案，但伊可以指認
    被告的臉就是行搶之人無誤等語（見偵查卷第28頁之調查筆
    錄），嗣證人乙○○於偵查中檢察官訊問時，復證稱：當時
    行搶之男子頭戴黑色安全帽，伊有看到該男子之臉部，伊確
    定該男子左腳有刺青，但刺青圖案無法確認，被告臉部與伊
    當時所見該名男子之臉部特徵大致相符等語（見偵查卷第49
    頁之訊問筆錄），證人乙○○於本院審理時，再到庭證稱：
    伊印象最清楚的是該男子小腿有刺青，頭上有戴安全帽，感
    覺上該男子瘦瘦黑黑的，伊對該行搶男子的臉部特徵已沒什
    麼印象等語（見本院99年5 月12日審判筆錄第4 頁）。觀諸
    被害人甲○○上開指訴及證述之情節，其僅能指認被告之「
    嘴唇」及「左腳刺青圖案」，與其當時所見行搶男子之特徵
    相符，然並無法明確指認被告即為當時行搶之人；而證人乙○○於警詢中，固指認「被告的臉就是行搶之人無誤」，然
    其於偵查中檢察官訊問時，則改稱「被告臉部與伊當時所見
    該名男子之臉部特徵大致相符」，嗣其於本院審理時，更僅
    能證稱「對該行搶男子的臉部特徵已沒什麼印象」；從而，
    被害人甲○○、證人乙○○2 人既僅能確認當時行搶之男子
    係穿著七分短褲、左小腿部位有刺青，然均無法確認該名男
    子即為被告，渠等所稱「嘴唇及左腳刺青圖案特徵相符」、
    「臉部特徵大致相符」等情節，亦失諸抽象、不明確，已無
    從單憑渠等上開指訴及證述內容，遽認被告即為本件搶奪之
    行為人。又依被害人甲○○、證人乙○○上開所述，當時該
    名行搶之男子既係頭戴安全帽，則該安全帽對於行搶者之相
    貌及臉部外觀，必有相當程度之掩飾效果，而衡諸該行搶之
    男子係以將機車駛近被害人甲○○機車之方式，趁被害人甲○○不及防備之際，扯下被害人甲○○頸部之金項鍊，該男
    子行搶之動作，必僅發生於電光火石之瞬間，且於得手後，
    亦必騎乘機車加速駛離現場逃逸，參以被害人甲○○於遭搶
    當時，正騎乘機車搭載其女乙○○行駛於道路上，其面對行
    搶者突如其來之搶奪舉動，除必定受有相當程度之驚嚇外，
    亦須立即穩住機車車身，以免重心不穩人車倒地，傷及自身
    及愛女，而證人乙○○當時係坐於機車後座，該名行搶男子
    出手搶奪前座之被害人甲○○頸部項鍊時，證人乙○○之視
    線範圍，應僅能見及該行搶者之背部，是被害人甲○○、證
    人乙○○2 人於此等時間侷促、情狀緊急、觀察範圍受行搶
    者所戴安全帽遮蔽及視線角度限制之情況下，是否仍有餘裕
    充分注意及行搶者之容貌特徵、左小腿部位之刺青圖案等，
    憑以作為指認被告特徵是否與該名行搶男子相符之依據，此
    亦值懷疑；尤其，觀諸卷附被害人甲○○、證人乙○○2 人
    指認被告時所憑之照片（含被告面部及腿部刺青照片；見偵
    查卷第28之1 至第31頁），警員當時僅提供被告之單人照片
    及被告腿部刺青照片供被害人甲○○、證人乙○○2 人指認
    ，並未踐行合法之照片指認程序（至少須提供多數影像清晰
    、外觀特徵非顯然相異者【含刺青圖案】之照片，並告以指
    認人犯嫌非必於該等照片之內），被害人甲○○、證人乙○○2 人依據該單一之照片為指認時，自難保不受先入為主之
    想法所影響，認警員既已依「腿部有刺青」之特徵鎖定可疑
    犯嫌，則警員所提供之照片應即為當時行搶者之照片，不致
    有誤，因而率予指認被告之特徵與行搶之人相符，是被害人
    甲○○、證人乙○○2 人上開所為之指認，尚無從確保其客
    觀性及正確性，亦非可遽信。綜上所述，被害人甲○○、證
    人乙○○2 人上開於偵查中所為之指訴及證述，既有前述諸
    多難以遽採之瑕疵可指，自無從憑以認定被告確係本件行搶
    被害人甲○○之行為人。至被害人甲○○、證人乙○○2 人
    固指（證）稱：伊2 人在案發前，騎車行經亞東技術學院附
    近時，就有注意到該名男子形跡可疑，有看到該名男子的面
    貌等情（見偵查卷第24頁之調查筆錄、第49頁之訊問筆錄，
    本院同上審判筆錄第4 頁）；惟查，縱被害人甲○○、證人
    乙○○2 人於案發前，確曾注意到該名男子有形跡可疑之情
    狀，然參諸渠2 人「注意到」該名男子當時，係騎乘機車行
    駛於道路上，該名男子則係騎車行駛於渠2 人之機車後方，
    兩車必相隔有相當之距離，且對於被害人甲○○、證人乙○○2 人而言，該名男子縱有可疑之情狀，因斯時該名男子並
    未對渠2 人有何直接之侵害行為，仍屬事不關己，甚者擔心
    因過度觀望而引來不必要之糾紛，於此情形下，實難認被害
    人甲○○、證人乙○○2 人對於該名男子能夠詳予端詳、注
    意，更遑論清楚辨識該名男子之相關特徵；從而，被害人甲○○、證人乙○○2 人此部分所述，亦無從憑為不利於被告
    之事實認定，併予敘明。
  (三)又觀諸卷附本件案發地點附近之路口監視器錄影翻拍照片數
    幀（見偵查卷第33頁），僅能憑以認定確有某男子騎乘車牌
    號碼BFX-200 號重型機車行經本件案發地點附近之事實，且
    縱依被害人甲○○、證人乙○○2 人所述，該名男子即為當
    時搶奪被害人甲○○金項鍊之人，惟自照片之內容，仍無從
    窺見該名男子有何足以特定或識別之特徵，更遑論據以認定
    被告即為該名騎乘機車之男子。又依卷附被告腿部刺青照片
    數幀（見偵查卷第30至第31頁），及警方於被告住處所查獲
    七分牛仔褲2 件之照片數幀（見偵查卷第34至第35之1 頁）
    ，亦僅能證明被告雙腳小腿部位確有刺青，及被告住處確有
    七分牛仔褲2 件之事實，然上開被告小腿部位之刺青圖案、
    住處放置之七分牛仔褲等，均無何特殊之處，且腿部有刺青
    圖案、復擁有七分牛仔褲之人，亦所在多有，非可逕以被告
    腿部有刺青圖案、且住處置有七分牛仔褲，與被害人甲○○
    、證人乙○○2 人所述當時行搶之人身體、穿著等特徵相符
    ，即逕認被告確為本件行搶之人，甚屬灼然。從而，上開事
    證，亦無足憑為不利於被告之事實認定。
四、綜上所述，本件公訴人認被告涉犯搶奪罪嫌，其所憑之上開
    積極證據，均不足證明被告有何搶奪犯行；此外，本院復查
    無其他積極證據足認被告有公訴人所指之搶奪犯行，揆諸前
    揭條文規定及判例意旨，不能證明被告犯罪，即應為無罪之
    諭知，以昭審慎。
據上論斷，應依刑事訴訟法第301 條第1 項，判決如主文。
本案經檢察官黃彥琿到庭執行職務
中    華    民    國    99    年    5     月    26    日
                刑事第十一庭  審判長法  官  張江澤
                                    法  官  陳海寧
                                    法  官  劉景宜
上列正本證明與原本無異。
如不服本判決，應於判決送達後10日內敘明上訴理由，向本院提
出上訴狀 (應附繕本) ，上訴於臺灣高等法院。其未敘述上訴理
由者，應於上訴期間屆滿後20日內向本院補提理由書「切勿逕送
上級法院」。
                                    書記官  謝秀青
中    華    民    國    99    年    6     月    3     日

司法院資訊處製作；財團法人民間司法改革基金會備份。
